臺灣高等法院刑事判決　　　　　　　　　　　　　　九十一年度上易字第五三八號
　　上　訴　人
　　即　被　告　乙○○
右上訴人因詐欺案件，不服台灣台北地方法院九十年度易字第一二一九號，中華民國
九十年十二月三十一日第一審判決（起訴案號：台灣台北地方法院檢察署八十九年度
調偵字第五二一號）提起上訴，本院判決如左：
    主  文
上訴駁回。
    事  實
一、乙○○係台北市○○街○段一九二號五樓之二恆丞實業股份有限公司（以下簡稱
    恆丞公司）之負責人，明知恆丞公司自八十七年十月間起即因無法償還銀行高額
    信用貸款利息，屢經銀行緊縮銀根逕扣帳戶內之存款，且自八十八年二月間起資
    金週轉更為不靈，時有退票、購貨無法付款，積欠多家廠商貨款，若再向運送公
    司請求託運，將無法正常支付運費等情形，竟仍基於概括犯意，意圖為恆丞公司
    之不法利益，於八十八年三月初利用海運公司間互不通訊息，且託運運費後付之
習慣，在前開恆丞公司內以電話聯絡之方式與甲○○○有限公司（以下簡稱亞洲
    公司）取得聯繫，並對之詐稱：因亞洲公司之運送品質較佳，欲與之訂立長久合
    作關係等語，更隱瞞自己支付能力不佳、已遭原合作之漢聯海運承攬運送有限公
    司（以下簡稱漢聯公司）因無法按時償付運費而拒絕往來之情形，反積極交付印
    有多家大陸協力廠商之名片，使亞洲公司誤信恆丞公司廠址遍及台、港、大陸等
    地，甚具規模，取得提單後定可如期押匯並支付運費無虞，而陷於錯誤，連續於
    附表所示之時間，接受乙○○之傳真委託，提供如附表所示之貨櫃、船期、貨運
    等服務，使恆丞公司因而獲取相當於運費新台幣（下同）三十三萬一千六百二十
    三元之利益。嗣八十八年六月二十日亞洲公司提示乙○○交付用以抵償運費之支
    票屆期，因已拒絕往來而無法兌現，數度請求清償亦無效果，始知悉上情。
二、案經被害人亞洲公司代表人丙○○訴請台灣台北地方法院檢察署檢察官偵查起訴
    。
    理  由
一、訊據被告乙○○對於其為恆丞公司負責人，於附表所示之時間與亞洲公司訂立貨
    物運送契約，合計運費為三十三萬一千六百二十三元，至今仍有積欠等情固坦承
    不諱，然仍矢口否認有何詐欺得利之犯行，於原審辯稱：係因景氣不佳，銀行緊
    縮銀根，出貨所得均為銀行扣款，方致無法償付運費，並非蓄意積欠，況由恆丞
    公司前後清償亞洲公司運費已達十一餘萬元，另已償還多家廠商達百餘萬元，並
    非無清償能力，益證渠主觀上無詐欺之故意、業無施用詐術，於本院辯稱「我是
    因為到大陸投資生意失敗，在最需要金錢週轉的時候，只是利息稍為晚繳一點，
    在一個半月的時間內就被彰化銀行抽掉三、四百萬元，公司因此週轉不靈，以致
    無法正常支付運費，絕對不是蓄意詐欺。」云云。惟查：
  (一)被告乙○○於與告訴人公司為貨運契約前，即經銀行緊縮銀根、積欠多家廠商貨
    款、時因存款不足而退票，仍意圖為恆丞公司之不法利益，隱瞞恆丞公司之經濟
    狀況，而交付印有多家大陸協力廠商之名片，使告訴人亞洲公司陷於錯誤，誤認
    恆丞公司甚具規模、債信良好，而提供如附表所示之貨運服務，其中僅於五月二
    十日支付八萬四千一百五十九元，以求能順利提領尚於告訴人託運程序中之貨物
    、八十八年十月十一日匯款三萬元清償等事實，除部分據被告乙○○坦承無訛外
    ，業據告訴代表人丙○○指訴：伊公司與被告之恆丞公司係為初次交易，因被告
一再訛稱恆丞公司規模頗大，在大陸有四間工廠，故而陷於誤信，接受被告委託
    運送貨物，然被告除給付第一筆運費外，其餘運費均拖欠不為給付，嗣後因發現
    有異，經詢問同業後，始瞭解被告慣於運用相同手法，詐騙運送業者等語甚詳，
    核與證人即漢聯公司財務經理陳慧純證述：漢聯公司與恆丞公司於八十八年二月
    間即結束託運關係，係因被告一再拖欠運費、無法按時支付。於八十七年三月間
    因恆丞公司均無法按時支付運費，支付貨款之支票又為跳票，最後漢聯公司以尚
    在運送中之貨物將行使留置權方迫使恆丞公司以現金清償運費，且結束合作關係
    等語相符（見原審九十年十一月二十日筆錄），並有告訴人提出與附表相符之委
    託訂艙傳真通知單、出口裝船資料程序紀錄表、收費明細表、提單、被告簽發支
    付運費之支票及退票單及被告之妻李威儀立具之分期償還明細表等，足資佐證，
    堪信真實。
  (二)再，原審函查恆丞公司於彰化商業銀行古亭分行之支票帳戶往來明細：恆丞公司
    所使用之支票自八十八年二月二十二日起即一再出現退補紀錄，迄該帳戶拒絕往
    來為止，前後達二十八次之多等情，有彰化商業銀行古亭分行九十年九月七日彰
    古字第四六三號函及附件可稽；且被告乙○○亦自承於八十七年間恆丞公司即因
    購買乳膠貨物無法清償貨款四十一萬元，且自八十七年十月間即因積欠銀行一千
    多萬元信用貸款、六百萬元之抵押貸款無法按時支付利息，即遭銀行緊縮銀根，
    更於八十八年三月間又積欠印刷廠商、快遞公司、原貨運承攬公司達數十萬元等
    情（見原審九十年十二月十八日筆錄），更於台灣台北地方法院檢察署八十九年
    度調偵字第七二、一四０號案件中供稱：恆丞公司於八十七年十月、八十八年農
    曆年前後即有週轉不靈事實等語明確，其所供亦與證人李威儀證述恆丞公司於八
    十七年十月時已財務困難，公司有一陣子沒有收入，所以無法償還給亞洲錢，原
    向富代公司訂貨也退票之情節相合（參台灣台北地方法院檢察署八十九年度調偵
    字第五二一號卷第二十五頁背面），是被告委託告訴人運送恆丞公司貨物時，恆
    丞公司確實已經濟狀況不佳，而無資力支付運費乙節至為灼然，被告辯稱恆丞公
    司並非無清償能力云云，顯係卸責之詞，並無足取。
  (三)被告乙○○自承：如附表所示之買賣貨款自八十八年四月七日起均陸續匯入彰化
    商業銀行古亭分行內之帳戶，而於匯入日隨即為銀行扣款，而無法清償告訴人等
    語（見原審九十年十二月十八日筆錄），且被告所提出之恆丞公司彰化商業銀行
    存摺明細簿載明：該公司自八十七年十月二十九日即因該銀行緊縮銀根，而陸續
    扣款達三百餘萬元等節，則被告乙○○既明知遭銀行緊縮銀根，貨款匯入彰化商
    業銀行必隨即遭銀行扣款，而於恆丞公司無其他財力來源情形下，定無法支付運
    費，而仍與受貨人約定將貨款匯入彰化商業銀行以供扣款、再與告訴人訂立託運
    契約，其無支付告訴人運費之意思甚明，故被告乙○○有為恆丞公司之不法利益
    意圖自明。
  (四)被告雖於原審另辯稱：恆丞公司委託告訴人運送期間，運費總計為三十三萬一千
    六百二十三元，惟被告前後已給付十一餘萬元與告訴人，若確有詐欺之故意，衡
    理應無支付前開運費之必要云云。然：
    1.被告前後係分二次，清償前開十一餘萬元之運費，其一係於八十八年五月二十
      日兌現渠簽發交付告訴人之支票；其二則為同年十月十一日電匯告訴人三萬元
      ，然就被告乙○○第一筆支付之八萬四千一百五十九元運費部分言—告訴人陳
      稱：以雙方所約定依據之貨運習慣，應於貨物裝船後簽發提單，均於貨物到港
      前即應支付運費，然被告乙○○之運費已有多筆遲延情形，於八十八年五月十
      一日，方分別簽發二紙金額各為八萬四千一百五十九元、二十四萬七千四百六
      十四元，發票日為同年五月二十日、六月二十日之支票給付，而被告之所以簽
      發發票日為八十八年五月二十日支票，乃因被告最後委託船舶運送裝船之時間
      為八十八年四月二十八日，而一般歐亞航線約需三星期以上之航程，若未於最
      後一批貨物抵達目的港前兌現前開八萬餘元之支票，將對貨物行使留置權，而
      無法交付受貨人等情（見九十年十月三十日筆錄），並有告訴人提出之載貨證
      券、收費明細表、陽明海運九十年十月二十六日電子信函在卷可證。是被告乙
      ○○若不兌現前開八萬餘元支票，告訴人自會依法留置該批貨物求償，而經權
      衡，被告豈願擔負無法依約交付與買受人之損失，故被告清償該筆八萬餘元運
      費之動機，實係迫於無奈，自甚明瞭。
    2.行為人是否涉及詐欺行為應以行為時為判斷，事後是否清償詐欺款項，與詐欺
      之認定無涉，故縱被告又於八十八年十月間再匯款三萬元與告訴人，除此僅為
      積欠運費之少數，為行為後態度外，仍無解於其行為時具有詐欺之故意，是被
      告此部分所辯亦為卸責之詞，要無足取。
    3.此外，被告乙○○交付告訴人公司之名片載明：除「台灣總公司」外，並於中
      國大陸另有杭州、廈門、廣州、深圳等四家工廠等情，此有該名片影本在卷可
      佐，然被告乙○○亦自承：僅深圳一家為實際投資之工廠，其餘僅為協力廠，
      而將協力廠列入只是為增加往來客戶之信心等語明確（見原審九十年十月三十
      日筆錄），是被告乙○○交付之名片業與實際自有工廠名稱不合，輔以被告更
      隱瞞公司實際經濟狀況、與前運送承攬公司終止合作之原因等，其為詐術之施
      用明確。故本件事證明確，被告乙○○犯行洵堪認定，應予依法論科。
二、本件核被告乙○○意圖為恆丞公司之不法利益，施用詐術使告訴人公司陷於錯誤
    而提供貨運服務利益之行為，係犯刑法第三百三十九條第二項之詐欺得利罪。被
    告乙○○多次犯行，時間緊接，所犯係構成要件相同之罪，顯係基於概括犯意而
    為之，為連續犯，應依刑法第五十六條規定論以一罪並加重其刑。起訴書雖僅就
    被告乙○○於附表編號三至七所示之行為提起公訴，惟被告尚有如附表編號一、
    二所載之其餘犯罪事實，此既具有連續犯之關係，為裁判上一罪，本院自得併予
    審理。
三、再被告行為時所犯上開之罪為最重本刑五年以下之罪，依其行為時刑法第四十一
    條原規定：「犯最重本刑為三年以下有期徒刑以下之刑之罪，而受六月以下有期
    徒刑或拘役之宣告，因身體、教育、職業或家庭之關係，執行顯有困難者，得以
    一元以上三元以下折算一日（業據罰金罰鍰提高標準條例第二條前段規定，就其
    原定數額提高為一百倍折算一日），易科罰金。」，而被告行為後，刑法第四十
    一條之規定業經於九十年一月四日修正，並經總統於九十年一月十日公布，依法
    於九十年一月十二日生效，而修正後之刑法第四十一條第一項之規定：「犯最重
    本刑為五年以下有期徒刑以下之刑之罪，而受六個月以下有期徒刑之宣告，因身
    體、教育、職業、家庭之關係或其他正當事由，執行顯有困難者，得以一元以上
    三元以下折算一日（提高數額同上），易科罰金，但確因不執行所宣告之刑，難
    收矯正之效，或難以維持法秩序者，不在此限。」，比較修正前後之內容，自以
    新法對被告為有利，應依刑法第二條第一項本文之規定，適用修正後刑法第四十
    一條第一項之規定諭知易科罰金之標準。
四、原審依刑事訴訟法第二百九十九條第一項前段，刑法第二條第一項前段、第五十
    六條、第三百三十九條第二項、第四十一條第一項前段，罰金罰鍰提高標準條例
    第一條前段、第二條，並審酌被告詐欺運費所得金額為三十餘萬元，然均無任何
    繼續清償之意思，且於審理時對告訴人償還運費之請求均不理睬，並衡量被告犯
    罪之動機、目的，犯罪時之手段、品行、智識程度等一切情狀，判處詐欺得利有
    期徒刑五月，並諭知易科罰金之折算標準，其認事用法核無違誤，量刑亦稱允當
    ，被告提起上訴否認犯罪，請求撤銷改判即無理由，應駁回其上訴。
五、被告經合法傳喚，無正當理由不到庭，爰不待其陳述逕行判決。
據上論斷，應依刑事訴訟法第三百六十八條、第三百七十一條判決如主文。
本案經檢察官沈世箴 到庭執行職務。
中      華      民      國      九十一      年     四     月    十六    日
                              臺灣高等法院刑事第二十一庭
                                  審判長法  官  葉  騰  瑞
                                        法  官  莊  明  彰
                                        法  官  黃  國  忠
右正本證明與原本無異。
不得上訴。
                                        書記官  劉  貞  達
中      華      民      國      九十一   年     四     月    十六    日
附表：
┌──┬──────────┬──────────┬──────────┐
│編號│傳真託運貨櫃日期    │委託提供裝運日期及內│運費金額            │
│    │（即行為時間）      │容                  │（即得利金額）      │
├──┼──────────┼──────────┼──────────┤
│一  │八十八年三月初      │二十呎貨櫃一只，    │五萬八千零二十九元  │
│    │                    │三月十七日裝船，    │                    │
│    │                    │由香港運至法國港口  │                    │
├──┼──────────┼──────────┼──────────┤
│二  │同年三月十八日      │二十呎貨櫃一只，    │二萬六千一百三十元  │
│    │                    │三月二十一日裝船，  │                    │
│    │                    │由香港運至義大利    │                    │
├──┼──────────┼──────────┼──────────┤
│三  │同年三月二十二日    │二十呎貨櫃一只，    │六萬一千三百零九元  │
│    │                    │四月九日裝船，      │                    │
│    │                    │由香港運至義大利港口│                    │
├──┼──────────┼──────────┼──────────┤
│四  │同年三月三十一日    │四十呎貨櫃一只，    │二萬六千一百三十八元│
│    │                    │四月十六日裝船，    │                    │
│    │                    │由香港運至義大利港口│                    │
├──┼──────────┼──────────┼──────────┤
│五  │同年四月七日        │四十呎貨櫃一只，    │四萬五千三百零五元  │
│    │                    │四月十三日裝船，    │                    │
│    │                    │由香港運至法國港口  │                    │
├──┼──────────┼──────────┼──────────┤
│六  │同年四月二十六日    │二十呎貨櫃一只，    │五萬七千三百五十六元│
│    │                    │四月二十八日裝船，  │                    │
│    │ │由香港運至法國港口  │                    │
├──┼──────────┼──────────┼──────────┤
│七  │同年四月二十八日    │二十呎貨櫃一只，    │五萬七千三百五十六元│
│    │                    │四月二十八日裝船，  │                    │
│    │                    │由香港運至荷蘭港口  │                    │
├──┴──────────┴──────────┴──────────┤
│運費合計：三十三萬一千六百二十三元                                    │
└───────────────────────────────────┘
附錄本案論罪科刑法條全文
刑法第三百三十九條：
意圖為自己或第三人不法之所有，以詐術使人將本人或第三人之物交付者，處五年?
下有期徒刑、拘役或科或併科一千元以下罰金。
以前項方法得財產上不法之利益或使第三人得之者亦同。
前二項之未遂犯罰之。
